臺灣高等法院臺中分院刑事判決　　　　96年度上訴字第1687號
上　訴　人
即　被　告　乙○○
選任辯護人　劉憲璋律師
上列上訴人因偽造有價證券案件，不服臺灣臺中地方法院95年度
訴字第2652號，中華民國 96年1月17日第一審判決（起訴案號：
臺灣臺中地方法院檢察署95年度調偵字第6號），提起上訴，本
院判決如下：
    主  文
原判決撤銷。
乙○○共同意圖供行使之用，而變造有價證券，處有期徒刑年
，變造之發票人戊○○、帳號000000000號、發票日民
國九十二年四月三十日、票號ＦＡ0000000號、付款人潭
子鄉農會信用部之支票壹紙，沒收。
    事  實
一、緣乙○○於民國八十八年六月間，因與戊○○合夥投資位於
    臺中縣潭子鄉○○路○段二七號二、三樓之「大未來美語數
    學短期補習班」，事後欲於九十年底退夥，經與戊○○協商
    ，遂約定以乙○○原投資款新台幣（下同）十七萬五千元之
    八成即十四萬元，由戊○○分二十四期以簽發帳號0000
    00000號，付款人為潭子鄉農會信用部，每月一期，每
    期票款六千元之支票攤還。其後戊○○則分別簽發自九十一
    年二月二十八日起至九十二年六月三十日之支票多紙先後交
    予乙○○。詎乙○○於九十二年二月間某日，在該補習班外
    ，向戊○○所委託之補習班櫃臺人員劉美君收取發票日為九
    十二年二月二十八日起至九十二年六月三十日止之連號支票
    五紙後，發現戊○○上開同時簽發交付之該五紙支票其中發
    票日為九十二年四月三十日、票號ＦＡ0000000號之
    支票一紙（下稱系爭支票），其上僅書寫小寫金額「６００
    ０」元，疏未填寫大寫票面金額陸仟元，竟與亦明知上情之
    丙○○（經臺灣臺中地方法院通緝中）、丁○○（應由檢察
    官依法另行處理）共同基於意圖供行使之用而變造支票之犯
    意聯絡，於不詳時日，在不詳處所，擅自將上開支票面額小
    寫「６０００」元之記載變造為「６０００００」元，並填
    寫大寫金額為「陸拾萬」元，以變造該紙有價證券支票，嗣
    後再由丙○○將該紙變造之支票交予不知情之陳姜妃，委由
    陳姜妃代為於系爭支票發行滿一年之前二日即九十三年四月
    二十八日存入丙○○所開設之華南商業銀行豐原分行第00
    0000000000號帳戶提示，以行使該紙變造支票。
    嗣因戊○○所有之支票存款帳戶資金不足，致上開支票退票
    後，經潭子鄉農會通知戊○○後，始循線查悉上情。
二、案經戊○○訴由臺灣臺中地法院檢察署檢察官偵查起訴。
    理  由
一、訊據上訴人即被告乙○○固對伊曾於上開時、地，由劉美君
    處同時取得含系爭支票之上開支票五紙，且該支票五紙之面
    額均為六千元，其後系爭支票則遭變造小寫面額為「６００
    ０００」元，並填寫大寫金額為「陸拾萬」元，而於其夫丁○○之大姊即原審同案被告丙○○之帳戶內提示且遭退票，
    伊事後確曾向戊○○及劉美君表示欲以上開六十萬元之款項
    抵償伊子女所積欠補習班之費用等情不諱；惟仍矢口否認有
    何變造有價證券犯行，辯稱：伊向劉美君收取上開支票後返
    家，即交予其夫丁○○以供兌現支用，然因丁○○欲將上開
    支票提示於伊所有農會帳戶內兌現，故要求伊先行在所有支
    票之背面上背書，伊不知戊○○漏未書寫系爭支票之大寫金
    額，亦不知丁○○事後將含系爭支票之其中二紙支票交予陳
    幸源（已更名為陳圓圓，下稱陳圓圓）及丙○○，至伊於偵
    查中供稱支票二紙均係由伊借予陳圓圓周轉云云，乃係出於
    丁○○之教導，且自行迴護丁○○之所言，故有所不實，又
    伊向戊○○表示欲以系爭支票面額之六十萬元款項抵償伊子
    女所積欠之補習班債務一節，僅係轉達丁○○及丙○○之主
    張，伊因亦認不可相互抵償，故事後業已自行繳清上開債務
    ，是足徵伊自始均將戊○○所交付之支票交予丁○○處理，
    尚不知系爭支票遭變造之來龍去脈，而系爭支票遭變造及行
    使一節均與伊無涉云云。惟查：
  (一)被告乙○○確曾於九十二年二月間某日，在該補習班外，向
    劉美君收取發票人為告訴人戊○○、發票日分別為九十二年
    二月二十八日起至九十二年六月三十日止（每月月底一紙，
    為連號支票）、面額均為六千元之支票五紙，而戊○○就其
    中之系爭支票面額原僅書寫小寫金額「６０００」元，並未
    填寫大寫票面金額陸仟元，其後系爭支票則遭變造小寫面額
    為「６０００００」元，並填寫大寫金額為「陸拾萬」元，
    且事後由原審同案被告丙○○將該紙經變造之支票交予不知
    情之陳姜妃，委由陳姜妃於九十三年四月二十八日存入同案
    被告丙○○所有華南商業銀行帳戶內提示，惟因告訴人所有
    之支票存款帳戶資金不足而遭退票等情，業據告訴人迭次於
    偵查及原審審理中指訴明確，復經證人劉美君於偵查及原審
    審理中、證人陳姜妃於偵查中證述詳實，且為被告乙○○於
    警詢、偵查及原審法院審理中、原審同案被告丙○○於偵查
    中所不爭執，並有九十四年二月二十三日潭子鄉農會函附支
    票退票理由單、華南商業銀行豐原分行九十四年三月二十三
    日函附存戶領回退票憑單（附於九十三年度偵字第一四五七
    八號案卷第一二二頁至一二三頁、第一四四至一四五頁）、
    系爭支票原本（附於九十五年度調偵字第六號案卷第二九頁
    ）及其餘支票正、反面影本十五紙（附於九十三年度發查字
    第二一七一號案卷第六頁以下）在卷可參，則告訴人原所簽
    發交予被告乙○○之系爭支票，事後確於不詳時、地，遭人
    變造支票面額且業經提示，而為一變造之有價證券，並經行
    使而退票，至堪認定。是以，系爭支票究係何人所變造或參
    與變造，則應視經手系爭支票之人究為何，又該等經手之人
    是否知悉系爭支票未填載大寫面額，而有參與填載上開面額
    ，繼之請求兌現等情。
  (二)次以，被告乙○○前於偵查中雖辯稱伊乃將包含系爭支票之
    二紙支票借予陳圓圓，故不知何以系爭支票之面額變成六十
    萬元云云；然此既為證人陳圓圓於偵查中所否認，且被告乙○○事後於原審法院審理中及本院亦改稱系爭支票係交予其
    夫丁○○處理等情在卷，則倘認證人丁○○於原審法院及本
    院審理中證稱系爭支票係交予丙○○，並非交予陳圓圓等語
    屬實，足見被告乙○○前於偵查中所辯上情，以及原審同案
    被告丙○○前於偵查中辯稱其至丁○○經營之髮廊捧場，陳
    圓圓向伊借貸六十萬元，其就在陳圓圓所經營之餐廳將六十
    萬元現金交予陳圓圓並收取系爭支票，而陳圓圓交付系爭支
    票時面額業已填載為六十萬元云云，均係狡飾而意圖卸責之
    詞，無足採信，而系爭支票經告訴人簽發委由劉美君代為交
    予被告乙○○後，迄至執票人即被告丙○○交予不知情之陳
    姜妃代為提示以行使前，其經手之人除乙○○及丙○○外，
    僅可能另有丁○○，並未包含陳圓圓，甚為明確。
  (三)再者，被告乙○○固另辯稱伊自始不知告訴人漏未書寫系爭
    支票之大寫金額，因伊均將告訴人同次所簽發交付發票日為
    九十二年二月二十八日起至同年六月三十日止之支票全數交
    予丁○○，且因丁○○欲將上開支票提示於伊所有農會帳戶
    內兌現，並要求伊先行在所有支票之背面上背書，伊始於交
    予丁○○當日隨即在家中先行背書後，再全部交予丁○○全
    權處理，並至伊所有農會帳戶提示，因農會支票至農會提示
    可較快兌現云云在卷，核與被告丁○○於原審法院審理時供
    述情節大致相符。然查，被告乙○○向告訴人所收取上開支
    票中發票日為九十二年二月二十八日、票號ＦＡ00000
    00號之支票一紙，其背面除侯蔡香之背書外，尚無被告乙○○之背書等情，既有上開票號ＦＡ0000000號支票
    一紙之正、反面影本在卷可佐（附於九十四年度調偵字第二
    二八號卷第六十五頁至第六六頁、六十七頁以下及本院卷附
    潭子鄉農會附件支票影本），復為被告乙○○所不爭執，且
    告訴人當次委由劉美君所交付發票日為九十二年二月二十八
    日起至同年六月三十日止之支票應僅為五紙，而非六紙等情
    ，亦據告訴人陳述詳實，且有該等支票五紙存卷可佐（除系
    爭支票及經侯蔡香背書之支票外，附於九十四年度調偵字第
    二二八號案卷第七十頁），則參以被告乙○○曾於偵查中陳
    稱：「（問：系爭支票背面為何有你及丙○○背書？）我拿
    到支票後，習慣先在票背後簽名，因為我會將支票存進戶頭
    。當時被告丙○○拿這張票給我，問我可否提供戶頭讓她軋
    票，所以我才會在背後簽名。」等語，可見被告乙○○對伊
    究係何時因何故而在系爭支票背書一節，前後所述顯然矛盾
    ，而與事實不符。基上，堪認被告乙○○辯稱系爭支票上其
    所為之背書，乃係伊同時將上開發票日為九十二年二月二十
    八日（即由侯蔡香背書者）起至同年六月三十日止之支票交
    予丁○○全權處理時，一併背書交付者云云，以及證人丁○○證稱發票日為九十二年二月二十八日起至同年六月三十日
    止之支票六紙係被告乙○○交給其時就已經背書，又除系爭
    支票及有侯蔡香背書之支票二紙係其分別交予陳圓圓作為會
    款支付及因大寫金額未書寫而交予丙○○自行處理外，其餘
    四紙支票均由其代為至被告乙○○之農會帳戶提示兌現云云
    ，均非足取，而證人丁○○所證上情，顯係為迴護被告乙○○所為之不實陳述至明。
  (四)又參諸被告乙○○於偵查中已供述：「（提示告訴人簽發予
    被告乙○○之卷附支票十五紙，問：對上開支票原本有何意
    見？）除侯蔡香這個人我不認識外，其他都是我自己提現或
    存入行庫。」（詳見九十四年九月二十八日九十四年度調偵
    字第二二三號卷偵訊筆錄第四九頁）等情在卷，且證人即臺
    中縣潭子鄉農會催收職員羅廣隆於偵查中亦證述：「（問：
    戊○○所簽發之支票由何人提示？）以發票日九十一年十月
    三十一日為例，這張支票係乙○○提示，票背並無書立存入
    帳戶，這張支票應該是持票人提領現金。其他的就要看支票
    背面有無書寫提示行庫，從提示行庫查詢該票何人帳戶，何
    人領取。另以發票日為九十一年十一月三十日為例，與上開
    支票相同。再以發票日為九十一年八月三十一日，九十一年
    九月二日提示，由乙○○存入帳號：0000000000
    0000安泰銀行豐原分行帳戶。發票日九十一年五月三十
    一日，由乙○○在九十一年五月三十一日提示，存入安泰豐
    原分行同上帳戶。發票日九十一年十月八日，由乙○○於九
    十一年十月十五日提示，存入0000000000000
    －0。（無金融行庫名稱）。發票日為九十一年三月三十一
    日，由乙○○於九十一年四月一日提示，由本人提現六千元
    。發票日為九十二年二月二十八日，由侯蔡香於九十二年三
    月十三日經由委託合作金庫代收，外埔通匯處000000
    00，提領六千元。」（詳見九十四年九月二十八日九十四
    年度調偵字第二二三號卷偵訊筆錄第四八頁以下）等語詳實
    ，並有告訴人交予被告乙○○之支票影本十五紙附卷可考，
    顯見被告乙○○向告訴人收取用以兌現伊退夥金之農會支票
    後，非均為及早兌現而於伊所有之同一農會帳戶提示，而含
    發票日為九十二年三月、五月及六月之三紙支票則均係由被
    告乙○○自行提示領現或自行存入伊所有金融帳戶，並非由
    證人丁○○提示甚明。準此，益見被告乙○○及證人丁○○
    所陳上情，核非事實，自無從憑據證人丁○○所言上情，認
    定告訴人所簽發交予被告乙○○之上開發票日為九十二年二
    月起至同年六月（含系爭支票）之支票均係交予證人丁○○
    全權處理，甚且據此推論被告乙○○就系爭支票之情況全然
    不知，而為有利被告乙○○之證據。
  (五)至於，被告乙○○雖另以告訴人同時交付含系爭支票之支票
    中發票日為九十二年二月二十八日之支票亦係經丁○○處理
    云云置辯，並經證人丁○○於原審法院審理中證稱該紙支票
    由其交予證人陳圓圓，而陳圓圓另轉讓他人後，由侯蔡香提
    示兌現等語在卷，且據證人侯蔡香於原審法院審理中陳稱：
    「該支票是我兒子侯清耀向我調現用，經我提示者。」等語
    ，以及證人侯清耀於原審法院審理中陳稱：「該支票係陳圓
    圓所交付，用以支付積欠我之貨款，我轉向母親調現者。」
    等語詳實，復有上開經侯蔡香背書提示之支票一紙在卷足參
    ；然而，證人陳圓圓就上開支票既未曾為任何陳述，亦即未
    提及究係被告乙○○或丁○○所交付，當不得逕行認定被告
    丁○○證稱上開支票係其交予陳圓圓者等情屬實，退步言之
    ，無論證人丁○○就此部分所述是否屬實，因上開支票顯與
    系爭支票無涉，自無從佐證證人丁○○另陳稱系爭支票亦係
    被告乙○○同時交予其處理之情為真。況且，依被告乙○○
    及丙○○前於偵查中分別辯稱系爭支票係自行交予陳圓圓，
    或由陳圓圓處轉讓取得者，而自始均未提及系爭支票曾由丁○○經手轉讓等情，佐以被告乙○○、證人丁○○於偵查及
    原審法院審理中均曾陳稱陳圓圓與丙○○互不認識，陳圓圓
    約於九十二年二月間因負債跑路，並至日本常居等語，復堪
    認被告乙○○及證人丁○○事後所言上情，當非可信，且在
    在顯露被告乙○○乃經檢察官起訴後，因知悉伊無法將系爭
    支票推諉由已常居日本之陳圓圓承擔，始改稱上情，意圖營
    造伊係將發票日為九十二年二月二十八日起至同年六月三十
    日止之支票全數均交予不知情之丁○○，並由丁○○交予其
    姐即現亦已常居國外並將遭法院通緝之同案被告丙○○，而
    推由被告丙○○個人擔負本件犯行無疑。
  (六)又證人丁○○於本院固證稱「（有無將這情形〈指本案支票
    原未記載國字金額無法兌領之事〉告訴被告乙○○？）沒有
    。」、「（問為何將支票交給丙○○？）因為她回國的時候
    ，問我投資的事業順不順利，我說不順利，只有一個補習班
    還算可以，但是又要拆夥，而且拆夥的資金是每月六千元，
    按月補償給我們。剛好又有壹張，我告訴她有一張是空白的
    ，還要厚臉皮去找戊○○，補上國字，丙○○就說拿出來給
    她看看，我就拿給她，她說明天我就去照會戊○○，就把支
    票拿走。」、「（問丙○○有無告訴你，她如何處理？）她
    拿走票兩天後就回美國。」、「（問你們被警察局、檢察官
    傳訊之後，你有請教丙○○支票為何這樣？）有。」、「（
    她如何回答？）她說你不用管。」、「（為何在警訊時，為
    何說支票交給陳圓圓？）當時丙○○這樣跟我講。」、「（
    到底有無質問丙○○說金額六十萬元的國字到底是何人寫？
    ）有。」、「（她如何講？）她有承認是她改的。」云云，
    然被告及證人丁○○於歷次訊問或證述，似未曾提及丙○○
    有向其等自承竄改支票之事，本案支票未記載國字金額，被
    告及證人丁○○如心無邪念，逕將支票持交告訴人補載即可
    提示兌領，難想像有將支票交予常住國外之丙○○處理之必
    要，證人丁○○於本院陳明「（問：補習班合夥是你名義？
    還是被告乙○○與戊○○合夥？）名義是我的，細節是乙○○與戊○○。」，可見關於補習班合夥之事係被告負責處理
    ，則證人丁○○又豈會不將支票未記載完全不能兌領之事告
    訴被告，證人丁○○於本院再自承「（問：為何不直接跟戊○○講〈支票漏載國字金額之事〉？）因為有賺錢戊○○就
    要拆夥，我很嘔。」，更令人深信被告及丁○○係因補習班
    退夥之事，對告訴人心存怨懟，是藉竄改支票手段報復並牟
    取不法利益。
  (七)又支票之金額乃票據之絕對應記載事項，果若未予填寫，該
    票據即無效而無法流通，此為使用支票之存戶所必知，且支
    票之大寫金額復位置居中而醒目，故是否業已填載完成該事
    項，當為持票人所注意且一窺即知，又參以被告於偵查及原
    審法院審理中亦供承：「我曾開立我為發票人的支票給陳圓
    圓，是潭子郵局的劃撥支票，我印象中大約十五、二十萬元
    。上開劃撥支票是我自己在潭子郵局開設的帳戶。」（詳見
    九十四年九月二十八日九十四年度調偵字第二二三號卷偵訊
    筆錄第四七頁）、「我除收過告訴人交付之上開支票外，亦
    收過股票股利支票。」等語，且有告訴人所交付經被告乙○○背書之上開支票十餘紙在卷足佐，則常理而言，業曾多次
    簽發使用及收取支票之被告乙○○於向告訴人收取系爭支票
    時，當無不檢視所收取之支票是否均已填載應記載事項而屬
    有效票據之可能，更無未因此發現系爭支票有漏未填載國字
    大寫金額等情之餘地。另依證人丁○○於原審審理時證述：
    「我知道被告乙○○與告訴人戊○○有合夥開設大未來美語
    補習班。乙○○在合夥時是以十八萬元為合夥款項，退夥時
    是以合夥款項八成退夥，退夥款項是戊○○簽發每月一期，
    每期六千元之支票支付予乙○○。乙○○交給我的支票中有
    一張沒寫國字的支票。原本我要交給戊○○補寫，當時九十
    二年三月初丙○○回國，問我的投資事業是否順利。我拿這
    張支票給丙○○，丙○○說要拿這張支票給戊○○，要幫我
    處理。」、「（問：你何時知道支票被填載為六十萬元？）
    我想應該是丙○○有動手腳。」、「（問：你有問你大姐？
    ）有。她說你不用管。」、「（問：你知道六十萬元是誰填
    上去的？）我不能肯定是誰。但我可確定是在丙○○那邊以
    後發生問題，這中間沒轉手給別人。」等語以觀，可見證人
    丁○○亦顯然明知系爭支票有漏未填載大寫金額之情，容無
    疑義。是以，不論被告丙○○究係自被告乙○○處直接取得
    系爭支票，抑或由被告乙○○交予證人丁○○後轉交，被告
    乙○○、丙○○及丁○○均無推諉陳稱其等自始均未注意告
    訴人簽發交付系爭支票時，原有漏載國字大寫金額等情之餘
    地。
　(八)另查，系爭支票乃遲至發行滿一年前二日即九十三年四月二
  　十八日方為提示，而告訴人發現遭人變造而退票後，曾於當
    日下午及晚上電詢被告乙○○，被告乙○○先推諉不知，然
    事後則屢向告訴人表示系爭支票係伊自行交予陳圓圓，而陳
    圓圓事後再持向被告丙○○借款，並與丁○○強力主張系爭
    票據既為告訴人所簽發，自應由告訴人負責，且欲以該六十
    萬元之票款抵償伊子女就讀告訴人所開設該補習班之費用，
    並自九十三年五月間某日起即未繳交其子女就讀該補習班所
    應繳每月五千餘元至七千餘元不等之費用，而遭告訴人於九
    十三年七月間寄發存證信函催告償還等情，業據被告乙○○
    於偵查中陳述：「系爭支票是我無償交給陳圓圓。我有小孩
    在該補習班。」、「（問：你跟補習班主張戊○○欠你六十
    萬元，要抵銷學費？）丙○○跟我說支票是戊○○開出來的
    ，如果戊○○無法償還的話，可以用這六十萬元抵扣。」、
    「（問：丙○○有無託你向戊○○要債？）沒有。」（詳見
    九十四年二月二十三日九十三年度偵字第一四五七八號卷偵
    訊筆錄第一二０頁），「（問：後來有無與大未來補習班之
    劉美君說他們有欠你六十萬元？）我是說他欠我大姊丙○○
    六十萬元。」、「（問：對筆錄你所說的內容有無意見？提
    示九十四年二月二日庭訊筆錄）我大姊的意思是這樣，但我
    說這是兩碼事，」、「（問：對陳玉華所寄出存證信函有無
    意見？）我那時有延宕係因那時是我大姊說先等看看，等事
    情處理好。」（詳見九十四年九月二十八日九十四年度調偵
    字第二二三號卷偵訊筆錄第四七頁）等語在卷，且經告訴人
    於偵查及原審審理中陳述：「事情發生後我問乙○○到底何
    事，她說票是給陳幸源，所以是陳幸源填的，但是我們都知
    道陳幸源當時已經跑掉了，無法對證。後來乙○○又說丙○○是提示人。自始至終都是乙○○決定如何做，我該給她多
    少錢，乙○○也一直堅持我應該給她六十萬元，出面的人也
    都是乙○○，乙○○說她可以代表丙○○，她是代表人。該
    支票是九十二年四月三十日到期，但是直到九十三年四月二
    十八日才拿去提示，後來九十三年五月被告乙○○的三個小
    孩的學費都不繳，她跟櫃臺說我欠她六十萬元，為何要繳學
    費，意思是要以學費抵六十萬元，我們有發存證信函給被告
    乙○○。乙○○有向我轉述丙○○曾向她說六十萬元是丙○○的貨款。」（詳見九十三年十二月二十日九十三年度偵字
    第一四五七八號卷偵訊筆錄第八九頁）、「九十三年四月二
    十八日當天農會通知我存款不足，我趕去農會發覺提示人是
    乙○○，所以一直聯絡乙○○，乙○○說她不知道，我只好
    讓她退票，當天晚上她說票她給陳圓圓，又轉了好幾手，最
    後才到她大姐手上，她大姐人在美國，臺灣的事務由二姐處
    理，她說她無權決定這張支票如何處理。二十九日晚上我先
    生幫我聯絡乙○○夫婦，她們說錢是她大姐的貨款，堅持票
    是我開出的，既然銀行承認這張支票，就要我一定要付票款
    ，後來我不同意她們以六十萬元分期，要我以誠意跟她們處
    理這六十萬元，我認為我只能付六千元，所以提出告訴，這
    件事情到今天為止，我都沒有接觸過丙○○。」、「（問：
    從九十三年四月二十八日丁○○如何陳述關於這張票？）電
    話中我跟丁○○聯絡過，丁○○說票是我的，印章是我的，
    不管國字寫多少，就是該我付，他有要我付六十萬元，他說
    這張票是她姐姐的貨款，並說如果我用六千元付款，她們就
    虧大了，他說他問過他姐姐，他姐姐不同意以六千元付款，
    他說看我的誠意是要用六十萬打幾折，沒有辦法一次付，可
    以分期，九十三年四月二十八日及二十九日都這麼說，那兩
    天我一直與乙○○他們聯絡，電話有時是乙○○接，有時是
    丁○○接，他們的意思都是一樣的，四月三十日晚上劉美君
    拿錄音帶給我，錄音帶譯文是我決定要告他們才翻譯出來，
    內容並無故意增加不實內容，有講的才有譯出來。乙○○的
    說法跟丁○○一樣。乙○○跟我說丙○○在美國很忙，乙○○跟我說陳姜妃可處理丙○○在臺灣的事，陳姜妃有聯絡過
    我，但沒解決，後來還是乙○○及丁○○夫婦主動跟我聯絡
    解決這六十萬元票款，我也不知他們有無獲得丙○○授權，
    因為我均未與丙○○接觸過。」、「（問：乙○○事後有無
    說這欠款六十萬元要抵償你伊所積欠的債務？）就是要我付
    現金，他們兩人乙○○及丁○○說頂多打折或分期。」、「
    （問：乙○○及丁○○是何人先說到他大姐還有貨款之事？
    ）乙○○。當天晚上七點左右，我先打到乙○○家，是乙○○接聽，乙○○說票她拿給陳圓圓。因為支票提示人是丁○○的大姐，但是乙○○說支票她給陳圓圓，為什麼跑到丁○○的大姐，乙○○不知道，我才會要我先生打電話給丁○○
    ，丁○○說六十萬元是他大姐出的貨，票據在外經過多手，
    最後才到他大姐的手上。」等語詳實，復有證人劉美君於偵
    查及原審審理時證述：「後來我向乙○○催補習班費用時，
    乙○○說：『票的六十萬元都還沒有解決，我要如何繳學費
    』。她意思是說六十萬元還沒有還，她不願意繳學費，她還
    有很多學費沒有繳。」（詳見九十三年十二月二十七日九十
    三年度偵字第一四五七八號卷偵訊筆錄第九六頁）、「我有
    負責催收補習班小朋友欠費事宜。」、「（請提示九三偵一
    四五七八第四十頁至四十五頁之電話錄音譯文，譯文內容是
    否有誤？）無誤。因為我有經手這六張票據，有把這六張票
    據轉交給乙○○，耽心因為支票出差錯自己要賠，所以才錄
    音。」、「（問：何時錄音？）晚上七時左右。」、「（問
    ：是九十三年四月三十日？）詳細日期不記得，是他們知道
    支票退票後，是乙○○來接小朋友在車上時錄製。我錄完當
    天交給戊○○，戊○○拿給檢察官。我開出九十三年五月至
    七月乙○○的三位小朋友積欠大未來補習班共一萬七千八百
    五十元給陳主任玉華。我還有電話催繳幾次，乙○○在電話
    中有跟我說過戊○○還有欠她六十萬元，我說一筆歸一筆不
    能抵償，這筆款項她事後來繳現金，繳款時間我不記得。」
    、「（問：你有無問她為何一張面額變成六十萬元？）有。
    她先說她不知道，但後來又說名字跟印章都是戊○○的，不
    會錯就是她的。」、「（問：戊○○有無告訴你支票被改為
    六十萬元？）一開始問我是否有把支票交給乙○○，後來她
    傍晚回補習班有講。」、「（問：你剛剛說乙○○向你說戊○○有欠她六十萬元？）乙○○是說戊○○有欠她大姐六十
    萬元。」等語在卷，且有存證信函及欠費明細表附卷足佐（
    附於原審案卷），自堪認屬實，亦即可見被告乙○○及證人
    丁○○確均有拒不繳交其等子女之補習費用，並堅持告訴人
    應支付被告丙○○所持有系爭支票所載面額六十萬元之票據
    債務，抑或以該債務扣抵其等子女所須繳納之補習班月費債
    務等情無疑。基上可見，倘若被告乙○○僅係因其夫丁○○
    向伊訛稱系爭支票係交予陳圓圓，因陳圓圓向丙○○借款六
    十萬元而讓與丙○○等語，即誤信為真，則依被告乙○○亦
    確知系爭支票之面額原為六千元，並非六十萬元等情為視，
    被告乙○○當認系爭支票係由伊轉讓後，始遭陳圓圓予以變
    造，是該六十萬元之票據債務應由陳圓圓向丙○○負責，何
    以仍有與證人丁○○、丙○○等人堅稱上情，而屢向告訴人
    索討系爭支票之六十萬元債務或要求抵償自己債務之可能。
    綜上論述，堪認被告乙○○自告訴人處收取系爭支票後，因
    與其夫丁○○均發現系爭支票原有漏載大寫金額之情，認有
    機可趁，是與被告丙○○共謀後，始遲未提示，意圖使告訴
    人逐漸淡忘系爭支票究係交予何人及面額為何，再推由與告
    訴人素不相識，且常住國外之丙○○於系爭支票發行將滿一
    年之前二日為提示，並據此向告訴人謊稱上情，而共同編造
    系爭支票係由業已常居國外而無法聯絡之陳圓圓變造後，輾
    轉流通由善意之被告丙○○持有之假象，藉此使其等向告訴
    人催索六十萬元票據債務或抵償債務之要求合理化無疑。本
    案事證明確，被告乙○○之犯行，堪予認定。
二、核被告乙○○所為，係犯刑法第二百零一條第一項之變造有
    價證券罪。被告乙○○與丙○○、丁○○三人間，就上開犯
    行，有犯意聯絡及行為分擔，依刑法第二十八條規定，應為
    共同正犯。被告乙○○與丙○○、證人丁○○等人利用不知
    情之陳姜妃代為提示系爭變造之支票，為間接正犯。行使變
    造有價證券罪本包含詐欺罪質（本案係向金融機構施詐，欲
    使金融機構交付告訴人帳戶金錢），是不另論以詐欺取財罪
    ，又其等行使變造有價證券之低度行為，應為變造有價證券
    罪之高度行為所吸收，不另論罪。另公訴人雖未敘及丁○○
    部分亦有參與本件犯行，惟丁○○與被告乙○○等人既為共
    同正犯，已如前述，本院自得予以審究認定，附此說明。原
    審以被告犯罪事證明確，予以論罪科刑，固非無見，惟原審
    法院就本案為九十四年二月二日刑法修正後新舊法適用之比
    較論述，然刑法第二條第一項之規定係規範行為後「法律變
    更」所生新舊法比較適用之準據法，故被告行為後刑法條文
    之修正，對於被告並無有利或不利之情形者（例如新舊法處
    罰輕重相同，犯罪構成要件亦無寬嚴之別等），即無適用修
    正後刑法第二條第一項之規定比較新舊法適用之問題，應依
    一般法律適用之原則，適用現行、有效之裁判時法論處（參
    考最高法院九十五年度台上字第五五八九、五六六九號、九
    十六年度台上字第四一八五號判決意旨），查九十四年二月
    二日修正公布，而於九十五年七月一日生效實施之刑法第二
    十八條雖將舊法之「實施」修正為「實行」。其中「實施」
    一語，涵蓋陰謀、預備、著手及實行之概念在內，其範圍較
    廣；而「實行」則著重於直接從事構成犯罪事實之行為，其
    範圍較狹；二者之意義及範圍固有不同，但對於本件被告與
    共犯丁○○等基於共同犯意之聯絡共同變造支票言，刑法第
    二十八條之修正內容，對於被告並無有利或不利之情形，應
    無比較新舊法適用之問題，原審諭知依九十四年二月二日修
    正公布前刑法第二十八條論被告以共犯，非無違誤，又關於
    偽造有價證券罪之法定刑中罰金刑之提高標準（偽造有價證
    券罪法定刑亦有併科罰金刑），業經刑法施行法第一條之一
    於九十五年六月十四日修正增定「中華民國九十四年一月七
    日刑法修正施行後（按指九十五年七月一日），刑法分則編
　  所定罰金之貨幣單位為新台幣。九十四年一月七日刑法修正
    時，刑法分則編未修正之條文定有罰金刑者，自九十四年一
    月七日刑法修正施行後，就其所定數額提高為三十倍。但七
    十二年六月二十六日到九十四年一月七日新增或修正之條文
    ，就其所定數額提高為三倍」，並自九十五年七月一日施行
    。經比較新舊法適用之結果，同無有利、不利之情形，原審
    諭知應適用「行為時」之法律即罰金罰鍰提高標準條例第一
    條及現行法規所定貨幣單位折算新台幣條例第二條，揆諸上
    開說明，其所持見解，應有未當。況依刑法施行法第一條之
    一之立法說明，謂該條文第二項係「考量新修正之刑法施行
    後，不再適用『現行法規所定貨幣單位折算新台幣條例』，
    為使罰金數額趨於一致，避免衍生新舊法比較適用問題，以
    緩和實務適用法律之衝擊之前提下，規定第二項如上」等詞
    ，顯見刑法施行法第一條之一第二項增訂後，自無再就「現
    行法規所定貨幣單位折算新台幣條例」、「罰金罰鍰提高標
    準條例」比較新舊法適用之問題，原判決贅予比較，亦有未
    當，被告上訴意旨否認犯罪雖無可採，但原審判決既有如上
    瑕疵，即屬無可維持，應由本院予以撤銷改判，爰審酌被告
    犯罪之動機、目的、手段，其貪圖不法利益，而參與本件犯
    行，造成告訴人無端受擾，及參酌其犯後態度等一切情狀，
    量處如主文第二項所示之刑，以示懲儆。變造之發票人戊○○、帳號000000000號、發票日九十二年四月三十
    日、票號ＦＡ0000000號、付款人潭子鄉農會信用部
    之支票一紙，係變造之有價證券，應依刑法第二百零五條之
    規定諭知沒收。
據上論結，應依刑事訴訟法第三百六十九條第一項前段、第三百
六十四條、第二百九十九條第一項前段，刑法第二十八條、第二
百零一條第一項、第二百零五條，刑法施行法第一條之一，判決
如主文。
本案經檢察官甲○○到庭執行職務。
中　　華　　民　　國　　96　　年　　10　　月　　18　　日
            刑事第一庭　審判長法　官　陳　紀　綱
                              法　官　張  智  雄
                              法　官　姚　勳　昌
上列正本證明與原本無異。
如不服本判決應於收受送達後十日內向本院提出上訴書狀，其未
敘述上訴之理由者並得於提起上訴後十日內向本院補提理由書（
均須按他造當事人之人數附繕本）。
                              書記官  吳　宗  玲
中　　華　　民　　國　　96　　年　　10　　月　　18　　日
附錄本判決論罪科刑之法條：
刑法第二百零一條第一項
意圖供行使之用，而偽造、變造公債票、公司股票或其他有價證
券者，處三年以上十年以下有期徒刑，得併三千元以下罰金。
